【裁判字號】    97,易,599
【裁判日期】    970808
【裁判案由】    重利
【裁判全文】
臺灣新竹地方法院刑事判決              97年度易字第599號
公  訴  人  臺灣新竹地方法院檢察署檢察官
被      告  戊○○
            丁○○
上列被告等因重利等案件，經檢察官聲請以簡易判決處刑（97年
度偵字第1249、3146號），認為不得以簡易判決處刑，改依通常
程序審理，本院判決如下：
    主  文
戊○○、丁○○被訴部分均免訴。
    理  由
一、按案件有曾經判決確定者，應諭知免訴之判決，並得不經言
    詞辯論為之，刑事訴訟法第302條第1款、第307條分別定有
    明文。又訴訟上所謂一事不再理之原則，關於實質上一罪或
    裁判上一罪，亦均有其適用，最高法院60年台非字第77號著
    有判例可資參照。
二、公訴意旨略以：被告黎一平自民國95年12月至97年1月止，
    擔任新竹縣竹北市○○路412號「聯合當舖」之負責人，被
    告戊○○自88年3月31日至91年11月18日擔任「聯合當舖」
    之負責人，卸任後改任為該當舖之經理至97年1月止，負責
    綜理聯合當鋪內人事雇用、核可借貸金額等全般事務。被告
    丁○○自94年年底至96年7月止與被告張益彰自96年間，均
    擔任「聯合當鋪」之業務專員，在上開當舖內輪值負責接洽
    客戶向聯合當鋪借貸事宜。被告黎一平、戊○○、范凱御、
    張益彰基於犯意之聯絡（黎一平等人犯意聯絡詳如附表一記
    載），藉經營「聯合當鋪」之便，藉以原車可用為汽車借款
    之號召（俗稱免留車），先後於附表一所示需款急迫之借款
    人即被害人甲○○、丙○○、乙○○等3人持汽車或機車之
    質當品前往借款時，被告戊○○、丁○○、張益彰未依當鋪
    業法之規定收取附表所示借款人之車輛為質當品，反以每月
    收取4%利息、5%之倉棧費為名目，僅由各該借款人交付車輛
    行照正本及在聯合當鋪所準備之保管條、切結書、本票、汽
    （機）車買賣合約書、質權設定契約、押當車輛借用切結書
    等文件上簽名後，借款人即可繼續留用車輛，再經戊○○最
    終審核借款金額後，交由當鋪內姓名年籍不詳之會計人員負
    責出納而交付金錢予借款人，共同貸以附表所示之金錢給各
    該借款人，而每月共取得9%利息，亦即年息為108%之與原本
    顯不相當之重利（被告黎一平、張益彰等2人涉案部分，經
    本院另為簡易判決處刑）。案經新竹政府警察局報請臺灣新
    竹地方法院檢察署檢察官偵查後聲請簡易判決處刑，因認上
    開被告涉犯刑法第344條之重利罪嫌。
三、查被告戊○○、丁○○自94年間某日起，陸續與具有常業重
    利之犯意聯絡之張晉誠、陳俊材、莊德權、張燦隆、蔡良輝
    、秦翊源、林子雅、廖政權、羅啟銘、羅鈞亦、謝依婷、蔡
    佩庭、賴浩承等人，藉經營「聯合當鋪」之便，以原車可用
    為汽車借款之號召，放款給予需款急迫或無類似借貸經驗之
    不特定人陳淦祺等人持汽車或機車之質當品前往借款時，由
    陳俊材、丁○○、莊德權、張燦隆、蔡良輝、秦翊源、林子
    雅、廖政權、羅啟銘、賴浩承等業務專員，未依當鋪業法之
    規定收取借款人之車輛為質當品，並以每月收取4%利息、5%
    之倉棧費為名目，僅由借款人各該借款人交付車輛行照正本
    及在聯合當鋪所準備之保管條、切結書、委託書、當票、本
    票、汽（機）車買賣合約書、質權設定契約、押當車輛借用
    切結書、委託處理未流當（流當）切結書上簽名後，借款人
    即可繼續留用車輛，再經張邦宇、戊○○最終審核借款金額
    後，交由羅鈞亦、謝依婷、蔡佩庭等會計人員負責出納而交
    付金錢予借款人，共同貸以金錢予各該借款人，而每月取得
    9%之與原本顯不相當之重利，並均恃此為業。上開二人業經
    本院於96年10月31日以96年度訴字第297號判決分別判處應
    執行有期徒刑3年3月、有期徒刑8月減為4月，嗣經上訴，再
    經臺灣高等法院於97年4月24日以97年度上訴字第72號判決
    ，撤銷部分原判決，駁回其餘上訴，改判有期徒刑11月減為
    5月又15日、7月減為3月又15日，並於97年5月19日確定，此
    有本院96年度訴字297號、臺灣高等法院97年度上訴字第72
    號判決書各乙紙附卷可稽，並有臺灣新竹地方法院檢察署刑
    案資料查註紀錄表及臺灣高等法院被告全國前案紀錄表、本
    院電話紀錄表在卷可參。而揆諸上開判例意旨，上開判決既
    判力之時間效力範圍應及於97年4月24日宣示判決日，是本
    件公訴人起訴被告戊○○、丁○○上揭重利犯行應為上開本
    院及臺灣高等法院判決效力所及，本件公訴人就被告戊○○
    、丁○○部分起訴之犯罪事實既經判決確定，參諸前開法條
    及判例意旨，被告戊○○、丁○○被訴部分，應為免訴判決
    之諭知。
四、本案原經檢察官聲請簡易判決處刑，就認為不得為簡易判決
    處刑之部分，改依通常程序審理，併予敘明。
據上論斷，應依刑事訴訟法第452條、第302條第1款、第307條，
判決如主文。
中    華    民    國    97    年    8     月  8   日
                  刑事第一庭    法  官  許翠玲
以上正本證明與原本無異。
如不服本判決，得於判決書送達之翌日起10日內，以書狀敘述理
由，向本庭提出上訴。
中    華    民    國    97    年    8     月  8   日
                                書記官  沈藝珠
附表一：
┌──┬───┬──────┬──────┬──────
───┬────┐
│編號│借款人│ 借款時間   │借款金額    │計  息  方
式    │承辦人  │
│    │      │            │(單位新臺幣)│
    │(共犯)  │
├──┼───┼──────┼──────┼──────
───┼────┤
│(一)│甲○○│96年5月12日 │70萬元      │月息9分每月繳
7萬  │戊○○  │
├──┤      ├──────┼──────┤2000元，已繳
3期共 │(黎一平)│
│(二)│      │96年7月12日 │10萬元      │約21萬6000元
。已於│        │
│    │      │            │            │96 年7月結清
。    │        │
│    │      │            │            │
    │        │
├──┼───┼──────┼──────┼──────
───┼────┤
│(三)│丙○○│96年3月20日 │5萬元       │月息9分，96年
3月繳│范凱御  │
├──┤      ├──────┼──────┤4500元，96年
4月起 │(黎一平)│
│(四)│      │96年4月23日 │2萬元       │每月繳6300元
，96年│(戊○○)│
├──┤      ├──────┼──────┤6月起每月繳1
萬800 │        │
│(五)│      │96年6月18日 │5萬元       │元。已繳5期共
約2萬│        │
│    │      │            │            │7900元，已於
96年9 │        │
│    │      │            │            │月結清。
    │        │
├──┼───┼──────┼──────┼──────
───┼────┤
│(六)│乙○○│96年6月1日  │3萬元       │月息9分每月繳
2700 │張益彰  │
│    │      │            │            │元，已繳4期共
約1萬│(黎一平)│
│    │      │            │            │元800元。尚未
清償 │(戊○○)│
│    │      │            │            │本金。
    │        │
└──┴───┴──────┴──────┴──────
───┴────┘


司法院資訊處製作；財團法人民間司法改革基金會備份。
